臺灣高等法院刑事判決　　　　　　　　95年度上易字第2430號
上　訴　人　臺灣板橋地方法院檢察署檢察官
被　　　告　乙○○
上列上訴人因被告詐欺案件，不服臺灣板橋地方法院95年度易字
第864號，中華民國95年10月12日第一審判決（起訴案號：臺灣
板橋地方法院檢察署94年度偵字第320號），提起上訴，本院判
決如下：
    主  文
上訴駁回。
    理  由
一、公訴意旨略以：被告乙○○與劉明來（通緝中）係夫妻，二
    人共同基於意圖為自己不法所有之犯意聯絡，於民國86年間
    ，在臺北縣板橋市○○路○ 段273 巷7 號住處，以投資開發
    珠寶生意缺少資金為由，向甲○○遊說，邀其共同投資珠寶
    事業，因甲○○與劉明來自84年起即熟識，不疑有他，乃先
    後於86年10月16日及同年月27日，分別匯款新臺幣（下同）
    1,500,000 元及3,000,000 元至乙○○於中國信託商業銀行
    板橋分行之帳戶，並交付現金160,000 元予該夫妻二人；該
    夫妻二人復共同基於意圖為自己不法所有之犯意聯絡，於89
    年間，以其子劉晏良（起訴書誤繕為劉宴良）欲搭蓋房屋需
    要資金為由，再向甲○○借得3,000,000 元。惟乙○○二人
    得款後，根本未投資開發珠寶事業，且所借款項亦未清償，
    自93年起即避不見面，甲○○始知受騙，因認被告乙○○涉
    犯刑法第339 條第1 項之詐欺取財罪嫌。
二、按犯罪事實應依證據認定之，無證據不得認定其犯罪事實；
    又不能證明被告犯罪者，應諭知無罪之判決，刑事訴訟法第
    154 條第2 項、第301 條第1 項分別定有明文。次按所謂證
    據，係指足以認定被告確有犯罪行為之積極證據而言，該項
    證據自須適合於被告犯罪事實之認定，始得採為斷罪資料。
    苟積極證據不足為不利於被告事實之認定時，即應為有利於
    被告之認定，更不必有何有利之證據（最高法院30年上字第
    816 號判例要旨可資參照）。又按告訴人之指訴，係以使被
    告受刑事訴追為目的，是其陳述是否與事實相符，仍應調查
    其他證據以資審認（最高法院52年度臺上字第1300號判例要
    旨足參）。
三、本件公訴人認被告涉犯刑法339 條第1 項之詐欺取財罪嫌，
    係以告訴人甲○○之指訴、證人蔡水應及甘秀麗之證述，並
    有告訴人匯款至被告上開帳戶之匯款單為其主要論據。
四、訊據被告乙○○堅決否認有上揭犯行，辯稱：我在國外住了
    那麼久，他們生意往來我不知情，而且我也不在場，我和劉
    明來仍有婚約關係，但和他分居十幾年了，我和我小兒子住
    在國外，他和我大兒子住在國內，我和劉明來感情也不太好
    等語。經查：
(一)證據能力方面：
    本案以下所引用之證據（包含人證及文書證據），檢察官、
    被告及其辯護人迄於本院言詞辯論終結前均無異議，本院審
    酌該證據作成之情況，並無違法取證或陳述人非基於自由意
    願所為陳述之瑕疵，認為均適於為本案認定事實之依據，依
    刑事訴訟法第159條之5第2項之規定，均有證據能力，合先
    敘明。
(二)告訴人甲○○於86年10月16日、同年月27日分別匯款1,500,
    000元、3,000,000元至被告名義所申設之中國信託商業銀行
    存款帳戶（帳號：0000-00-00000-0-0）；又於89年4月11日
    匯款2,000,000元至被告上開帳戶；再於89年8月29日自告訴
    人之板信商業銀行埔墘分行之帳戶（帳號：0000-000-00000
     00）提領現金1,000,030元等情，為被告所不爭執，並有告
    訴人前開匯款之匯款委託書、匯出匯款回執聯及匯出匯款申
    請書各1紙（見93年度他字第8280號偵查卷第11至12 頁，下
    稱偵一卷）、中國信託商業銀行95年5月30日中信銀集作字
    第958132204828號函暨被告前揭帳戶之歷史交易查詢報表、
    告訴人自行提出之上開板信商業銀行埔墘分行之帳戶交易明
    細表及板信商業銀行95年6月21日板信作業字第09 58070762
    號函暨告訴人上開帳戶之交易明細表（見原審卷第27至33、
    65、66、68至71頁）、遠東國際商業銀行匯款申請書 (本院
    卷第38頁)附卷可稽，雖足認定告訴人確曾將上述3筆款項匯
    款至被告名義之前揭帳戶，並於89年8月29日自行提領現金
    1,000,030元等事實。惟被告自始辯稱：其上開帳戶係因其
    移民至西南非，因移民之故，會同其夫劉明來向銀行開立該
    帳戶，並交由劉明來使用保管，而夫妻間使用他方帳戶，進
    出款項，並不違常情，自難僅憑上開款項匯入被告名義之帳
    戶內，即謂被告知情參與。
(三)然被告於86年6月28日即自中正國際機場搭機離開臺灣，迄
    於86年11月15日始返國，嗣後並又多次離開，再於89年2月
    26日回國後，於89年5月4日再搭機出國，於90年1月25日始
    又回國等情，有被告之入出境查詢結果表1紙在卷可考（見
    原審卷第24頁），亦即被告於86年間，告訴人所稱投資珠寶
    生意，而匯款1,500,000元、3,000,000元至被告前揭帳戶之
    時，及告訴人於89年8月29日提領現金1, 000,030元，而將
    1,000,000元交付被告本人之時，被告均不在國內，被告僅
    於告訴人於89年4月11日匯款2,000,000元至被告前揭帳戶時
    ，被告人在國內，是告訴人及證人即告訴人之妻甘秀麗指稱
    於89年8月29日，在臺北地區，將現金1,000,000元兌換成美
    金，親自交付當時人在國外之被告本人，或於本院審理中指
    稱：我89年8月11日有去遠東銀行匯100萬元到被告所有中國
    信託板橋分行帳戶，當天我太太還和被告到銀行去把錢換成
    美金匯到國外去 (本院卷第36頁)云云，核與上開被告入出
    境資料記載之事實不符，難以採信。
(四)關於投資珠寶部分：告訴人於警詢時陳稱：「劉明來」於86
    年間向我稱要開發珠寶生意，邀我共同投資珠寶生意．．．
    是朋友介紹而認識劉明來、乙○○，「劉明來」就向我說要
    開發珠寶生意，而缺現金叫我一起投資，「劉明來」並拿礦
    石等珠寶給我看，所以我才投資等語（見偵一卷第5頁），
    並於偵查中證稱：這所有都是「劉明來」跟我接洽，我告郭
    （即被告）是因為我錢都是匯到郭的帳戶等語（見95年度偵
    緝字第601號卷第23頁，下稱偵二卷），益見向告訴人邀約
    投資珠寶生意之人乃係被告之丈夫劉明來，而非被告本人甚
    明，是被告未參與前開投資珠寶之生意，亦未出面向告訴人
    借款甚明。至證人蔡水應於偵查及原審審理時證稱：86 年
    間，劉明來邀約投資珠寶生意時，被告均在場，並有幫忙說
    項云云，證人即告訴人之妻甘秀麗於原審審理時證稱：於被
    告於86年間，有幫助整理珠寶云云，及告訴人於原審審理時
    翻異前詞，改稱：被告於商談投資珠寶時，有時在場，有時
    不在場云云。惟被告於86年6月28日出境，86年11月15日返
    台，已如上述，而告訴人等匯款投資珠寶生意，係在86 年
    10月間，顯見告訴人與劉明來係於86年10月間達成合資決定
    ，此時被告並不在國外，被告於86年6月底出國前，劉明來
    邀約告訴人投資時在場，或幫忙說項，衡情係表示個人對投
    資珠寶生意之意見，未必即知悉劉明來有蓄意詐欺情事，否
    則證人蔡水應介紹劉明來與告訴人洽談投資珠寶生意，豈非
    亦應成立共犯。又劉明來邀告訴人投資珠寶生意，依證人甘
    秀麗上開證言，尚有整理珠寶情事，足認劉明來確實有使用
    投資款項購買珠寶，至少其後為何未依約從事加工，因劉明
    來通緝未到，無法進一步暸解，其是否蓄意詐欺，抑有其他
    緣由，尚屬不明。而被告長期不在國內，並無證據足認其參
    與本件珠寶生意之投資，自不能遽認其知情參與，令負共同
    詐欺罪名。
(五)至告訴人又指稱：於86年間，交付現金160,000元云云，然
    依證人甘秀麗於原審審理時證稱：「（問：你先生說有用16
    0,000元買金庫，是什麼？）保險庫，『劉明來』說要放珠
    寶，一開始就買2個，後來沒有辦法搬走。我確實有買到保
    險庫，這包括在投資的錢裡面，這是剛開始就買了，這是要
    用的東西，為了放寶石，1個放在我家，1個放在被告長江路
    的住處，後來被告長江路的住處要拆，就放到我媽媽家。」
    等語（見原審卷第107頁），足見該筆160,000元現金部分，
    係因劉明來之要求，而交付予劉明來，惟劉明來有實際購買
    保險庫，最後亦由告訴人夫妻保管，顯見該筆160,000元，
    並不涉詐欺，且無證據足認被告知情參與，此部分亦無從資
    為不利被告之認定。
(六)關於借貸300萬元部分：
    告訴人甲○○於偵查中證稱：劉明來表示他兒子要蓋房子，
    我就又借他300萬元，是劉明來主動向我借錢等語 (偵卷第
    23頁)，足認此部分係甲○○與劉明來2人間，所成立之借貸
    關係，且由劉明來提供被告帳號供告訴人匯款之用。另證人
    甘秀麗於原審亦證稱：(妳是否知道，被告的兒子是否真的
    有蓋房子？)答：有，但是蓋到一半沒有錢，就沒有繼續蓋
    下去，被告有跟我講，但是我也沒有辦法再拿錢出來等語 (
    原審卷第103頁)。足認劉明來所借貸之300萬元，確實使用
    以蓋房子，借貸之初並無詐騙情事。至於借貸之後，未能返
    還，仍屬民事糾葛。告訴人指稱89年8月11日，告訴人配偶
    甘秀麗、被告及其子劉晏良有一同兌換美金匯款出去乙節，
    僅提出匯款申請書乙紙為證，該申請書係記載告訴人之子林
    順誠名義匯入被告帳戶100萬元之事實，並非匯款美金至國
    外之單據。且縱認告訴人主張屬實，依上開說明，亦與詐欺
    無涉。告訴人請求向中國信託銀行板橋分行調閱關於美金匯
    款資料，即無必要，併此敘明。
(七)綜上所述，被告當時確實長期不在國內，並無積極證據足認
    被告參與劉明來向告訴人所稱珠寶投資及借款等事宜，所辯
    尚可採信。本院自難僅以告訴人及證人甘秀麗、蔡水應上開
    之證述及匯款之事實，遽認被告與劉明來間有何詐欺之犯意
    聯絡及行為分擔。本件應屬債務不履行之民事糾葛，應循民
    事程序理直。此外，復查無其他積極證據足資證明被告有何
    公訴意旨所指之犯行，既不能證明被告犯罪，本於罪疑唯輕
    法則，自應諭知被告無罪之判決，以昭審慎。
五、原審本於上開相同之認定，認被告不成立詐欺取財罪名，諭
    知被告無罪，核原審認事用法，尚無違誤。檢察官循告訴人
    請求，提起上訴，核無理由，上訴應予駁回。
六、據上論斷，應依刑事訴訟法第368條，判決如主文。
本案經檢察官呂光華到庭執行職務。
中　　華　　民　　國　　96　　年　　2　　月　　7　　日
                  刑事第九庭審判長法  官  劉景星
                                  法  官  官有明
                                  法  官  陳世宗
以上正本證明與原本無異。
不得上訴。
                                  書記官  丁淑蘭
中　　華　　民　　國　　96　　年　　2 　　月　　9 　　日
